【裁判字號】    97,台上,3171
【裁判日期】    970710
【裁判案由】    貪污等罪
【裁判全文】
最高法院刑事判決            九十七年度台上字第三一七一號
上  訴  人  甲○○
選任辯護人  蔡瑞煙律師
上  訴  人  丙○○
選任辯護人  常照倫律師
上  訴  人  乙○○
上列上訴人等因貪污等罪案件，不服台灣高等法院台中分院中華
民國九十七年二月二十七日第二審判決（九十六年度上訴字第一
四七二號，起訴案號：台灣台中地方法院檢察署九十五年度偵字
第一七六九一、一八○○五、二七六九二號），提起上訴，本院
判決如下：
    主  文
原判決關於甲○○公務員違背職務收受不正利益、公務員違背職
務期約賄賂、公務員違背職務收受賄賂及丙○○部分均撤銷，發
回台灣高等法院台中分院。
其他上訴駁回。
    理  由
一、發回（即甲○○公務員違背職務收受不正利益、公務員違背
職務期約賄賂、公務員違背職務收受賄賂及丙○○）部分：
本件原判決撤銷第一審關於甲○○、丙○○部分科刑之判決，經
比較刑法新舊規定後，改判依數罪併罰之例，仍論處甲○○共同
公務員對於違背職務之行為，收受不正利益，及公務員對於違背
職務之行為，期約賄賂，暨公務員對於違背職務之行為，收受賄
賂三罪罪刑；另論處丙○○共同公務員對於違背職務之行為，收
受不正利益，及共同連續公務員對於非主管之事務，明知違背法
令，利用職權機會圖自己不法利益，因而獲得利益，與共同公務
員對於非主管之事務，明知違背法令，利用職權機會圖自己不法
利益，因而獲得利益，暨公務員對於非主管之事務，明知違背法
令，利用職權機會圖自己不法利益，因而獲得利益四罪罪刑，並
依數罪併罰之例，定其應執行之刑。固非無見。
惟查：(一)、原判決事實認定上訴人甲○○於民國八十四年七、八
月間起，在法務部台灣台中監獄（下稱台中監獄）擔任管理員，
並自九十一年五月間起兼任警備隊分隊長職務，負責該監獄替代
役男之生活輔導、勤務分配及休假管制等業務；另上訴人丙○○
於九十三年五月十九日分派至該監獄服替代役，類別為社會治安
類之警察役，負責該監獄之崗哨及各區助勤，即主管教區收容人
接見、看病提帶至中央台等勤務工作，二人均為依法令從事於公
務之人員。而潘信義因感念台中監獄受刑人簡士發在入監服刑之
前曾對其多所照顧，且甫遭喪妻之慟，欲透過管道讓簡士發在獄
中得有較佳工作及獲得香煙、檳榔等物享用，乃基於對公務員關
於違背職務之行為交付不正利益之犯意，先於九十五年五月十日
下午十一時二十一分，在電話中拜託甲○○照顧簡士發，涂某予
以應允後，即交代負責簡士發所處教區提帶工作之丙○○對簡士
發特別關照。潘信義旋於同年月十一日晚間招待甲○○、丙○○
至台中市○○○○路「金錢豹酒店」飲酒作樂及招女陪侍服務，
席間潘信義再度要求甲○○能對簡士發予以特別照顧，甲○○與
丙○○即共同基於犯意聯絡，予以應允，是當晚該次飲酒、招女
陪侍作樂消費至少新台幣（下同）三十萬元，即由潘信義以現金
支付，作為請託夾帶違禁物入監予簡士發之先行代價等情。然潘
信義於偵查中結證稱伊最近一次招待甲○○至台中市金錢豹酒店
文心南七店喝酒，係九十五年五月間，當天伊花了「三萬餘」元
，錢都係伊出的，係付現金，伊當場有拜託涂某照顧簡士發等語
（見一七六九一號偵(二)卷第四十四頁、第四十五頁）。原判決於
理由內亦予引用，資為認定甲○○、丙○○二人違背職務收受不
正利益罪之主要論據，然其事實欄認涂、林二人接受潘信義以飲
酒、招女陪侍作樂招待，所收受之不正利益至少為「三十萬元」
，此與理由內所引上開卷證不相符合，應有證據上理由矛盾之違
法。(二)、原判決於事實欄八認定丙○○與已判決確定之黃進強、
李孟憲、陳棨沛均在台中監獄服替代役，負責該監獄之崗哨及各
區助勤，即主管教區收容人接見、看病提帶至中央台等勤務工作
，均為依法令從事於公務之人員。渠等雖未負責違禁物品之查禁
及管制，但均明知香煙、打火機、檳榔、色情書刊係監獄查禁之
違禁品，依規定不得代受刑人夾帶遞送，詎仍利用監獄管控其等
進入管制區域之漏洞及提帶人犯之機會，各自或共同基於圖自己
不法利益之「概括犯意聯絡」，自九十五年四月間某日起至同年
八月間某日止，多次在受刑人委託或自行招攬下，分別或共同夾
帶電動玩具、香煙、檳榔、茶葉、打火機、色情書刊等違禁物進
入該監獄之工廠或舍房內，再以顯高於市價之代價售予受刑人圖
利，或替受刑人親友夾帶上開違禁物品入監，再收取報酬圖利，
丙○○計以上開方式不法取得賄賂二萬元，並以括弧註明其各次
犯罪時間、事實及獲利詳如「附表」所示等情。亦即認丙○○就
其附表所示多次圖利犯行，均係基於概括犯意反覆實行。然其嗣
於論罪理由除認丙○○就原判決「附表」編號１至６及編號９、
10所為，係犯貪污治罪條例第六條第一項第五款之圖利罪，並說
明其中編號１至６之多次圖利犯行，其時間接近，手段相似，係
基於概括犯意反覆為之，而觸犯構成要件相同之罪名，為連續犯
，應依修正前刑法第五十六條論以一罪，並加重其刑外，復以該
「附表」編號９、10所犯圖利罪，與上開編號１至６所犯連續圖
利罪，其犯意各別，行為互殊，乃認應予以分論併罰。是所為上
開事實認定要與理由之論敘不相一致，而有判決理由矛盾之違法
。且原判決事實認定丙○○以原判決「附表」所示方式，計先後
取得不法「賄賂」二萬元，然嗣於理由內則謂丙○○於該「附表
」所為，係犯貪污治罪條例第六條第一項第五款之圖利罪，乃變
更檢察官所引同條例第四條第一項第五款之違背職務收受賄賂罪
法條。致此部分事實認定與其理由之論述，亦前後不符，同屬判
決理由矛盾。又依原判決「附表」所示，丙○○分別與黃進強、
李運祥、陳棨沛、李孟憲共同以表列方式圖利，其圖利所得之計
算，基於共同正犯應於合同犯罪意思聯絡範圍內，對全部行為負
其責任之法理，自應合併為之，而不能以各人平分之所得，各別
計算。依此，丙○○於原判決「附表」所示圖利所得，總計為四
萬六千三百元，原判決事實認定其圖利所得為二萬元，亦有事實
認定前後矛盾之違誤。(三)、依原判決認定之事實，甲○○、丙○
○二人於九十五年五月十一日晚間在台中市○○○○路「金錢豹
酒店」接受潘信義以飲宴及招女陪侍服務之招待，席間潘信義再
度要求甲○○能對受刑人簡士發予以特別照顧，涂某遂與丙○○
基於共同犯意聯絡，予以應允，渠等當晚之飲酒、招女陪侍消費
至少三十萬元，即由潘信義以現金支付，作為日後請託夾帶違禁
物入監予簡士發之「先行代價」。而潘信義復基於對公務員關於
違背職務之行為期約賄賂犯意，於同年月十三日上午一時二十九
分許，在電話中與甲○○期約再以每月交付一萬元予涂某，作為
其「後續」命丙○○違背職務夾帶、遞送違禁物之代價，事經甲
○○應允。涂某即違背職務，指示知情之丙○○夾帶二包茶葉、
五包檳榔、五包煙予不知情之簡士發等情。如果無訛，潘信義所
以招待甲○○、丙○○至酒店飲宴、招女陪侍，嗣又期約每月給
予甲○○一萬元，其目的單一，均在要求甲○○違背職務，給予
受刑人簡士發特別照顧，夾帶香煙、檳榔供簡某享用，亦即係以
之與甲○○接受宴飲招待之不正利益及期約每月交付一萬元賄款
成立對價關係。則甲○○此違背職務先後收受宴飲招待之不正利
益及與潘信義期約每月一萬元賄賂，二者似均包含在渠該違背職
務之單一犯意之內。乃原判決於論罪理由以其先接受潘信義之宴
飲招待，嗣又與之達成按月付款之期約，而分別論以違背職務收
受不正利益及期約賄賂二罪，此與所認定事實未免齟齬，應有判
決理由矛盾之違誤。而檢察官起訴書於證據並所犯法條欄三、(一)
、３則認甲○○先後收受潘信義不正利益（起訴書載為賄賂）、
期約賄賂各一次，與渠嗣於九十五年六月十三日違背職務收受乙
○○交付之三千元部分，三者之犯罪時間緊接，方法相同，且觸
犯構成要件相同之罪名，顯係基於概括犯意所為，乃認應依連續
犯論以一罪。原判決對此未為必要說明，逕以上開三罪係分別起
意所為，而予分論併罰，亦有判決理由不備之違失。(四)、原判決
事實認定潘信義基於對公務員關於違背職務之行為期約賄賂犯意
，於九十五年五月十三日上午一時二十九分許，在電話中與甲○
○期約再以每月交付一萬元予涂某，作為其後續命替代役男違背
職務夾帶、遞送違禁物之代價，經甲○○應允。其後涂某即違背
職務，指示知情之丙○○夾帶二包茶葉、五包檳榔、五包煙予不
知情之簡士發等情。倘若屬實，則潘信義與甲○○之期約，既係
按月給付一萬元，此期約之踐履理當持續至簡士發出獄止，是甲
○○期約所圖得財物金額，自應算至簡士發出獄為止。原判決對
涂某此期約圖得賄賂金額之總數，未加認定記載，乃於理由欄內
以涂某此所犯違背職務，期約賄賂罪之情節輕微，其期約圖得財
物，係在五萬元以下，而依貪污治罪條例第十二條第一項規定，
減輕其刑，所為理由論敘已失其事實依據，同有判決理由矛盾之
違法。(五)、丙○○之選任辯護人於原審主張原判決「附表」編號
10部分，因林某尚未將夾帶之三十包香煙交予綽號「阿健」之受
刑人，即遭查獲，故實際上未向「阿健」之親友收取一萬三千元
走路工，此部分尚屬未遂等語。並為此聲請傳訊證人即原審共同
被告黃進強、李孟憲（見原審卷第二四四頁、第三一二頁）。原
審對此未加審酌，亦未於判決內說明不採之理由，有判決理由不
備之違誤。(六)、犯貪污治罪條例第四條至第六條之罪，經宣告無
期徒刑或逾有期徒刑一年六月之刑者，不予減刑，但依同條例第
十二條規定減輕其刑者，不在此限，此觀中華民國九十六年罪犯
減刑條例第三條第一項第一款之規定自明。原判決理由就甲○○
收受潘信義宴飲招待之不正利益，與潘信義達成每月由潘某交付
一萬元賄款之期約及違背職務，向乙○○收受三千元賄款之行為
，認均係犯貪污治罪條例第四條第一項第五款之罪，並以所犯該
三罪，均情節輕微，且所圖得財物與不正利益，皆在五萬元以下
，乃俱依同條例第十二條第一項規定，減輕其刑。則對涂某所犯
上開三罪，原判決宣告之刑度雖均在一年六月以上，然依上開減
刑條例第三條第一項第一款規定，仍有該條例減刑規定之適用，
原判決對之未予減刑，有判決不適用法則之違法。以上，或係甲
○○、丙○○上訴意旨所指摘，或為本院得依職權調查之事項，
應認原判決關於甲○○公務員違背職務收受不正利益、公務員違
背職務期約賄賂、公務員違背職務收受賄賂及丙○○部分，均有
撤銷發回更審之原因。原判決關於丙○○不另諭知無罪部分，基
於審判不可分之原則，併予發回。
二、駁回（即甲○○圖利聚眾賭博及乙○○）部分：
(一)、刑事訴訟法第三百七十七條規定，上訴於第三審法院，非以
判決違背法令為理由，不得為之。是提起第三審上訴，應以原判
決違背法令為理由，係屬法定要件。如果上訴理由書狀並未依據
卷內訴訟資料，具體指摘原判決不適用何種法則或如何適用不當
，或所指摘原判決違法情事，顯與法律規定得為第三審上訴理由
之違法情形，不相適合時，均應認其上訴為違背法律上之程式，
予以駁回。本件原審經審理結果，認為上訴人乙○○對於公務員
違背職務之行為交付賄賂及非法剝奪人行動自由犯行，均罪證明
確，因而撤銷第一審關於乙○○此二部分科刑之判決，經比較刑
法之新舊規定後，改判依數罪併罰之例，仍論處乙○○對於公務
員關於違背職務之行為，交付賄賂及共同犯（非法）剝奪人行動
自由二罪罪刑，均已詳敘其調查、取捨證據之結果及憑以認定犯
罪事實之心證理由。並就乙○○否認剝奪人行動自由犯行所辯各
語，認非可採，予以論述。就形式上觀察，原判決此部分要無採
證認事違背經驗法則、論理法則或理由不備等違背法令之情形。
刑法第五十九條之酌量減輕其刑，必須犯罪另有其特殊之原因與
環境等，在客觀上足以引起一般同情，認為即予宣告法定最低刑
期，猶嫌過重者，始有其適用。至被告事後坦認犯行，縱有悔意
，則屬同法第五十七條所規定，法院得為審酌量刑之事項，要與
第五十九條酌量減輕其刑之情形有別。原審就乙○○涉犯違背職
務行賄罪，既未認所犯該罪客觀上有何可堪憫恕情形，乃未依該
條規定酌減其刑，要不能指有判決不適用法則之違法。是乙○○
上訴意旨執以指摘原判決關於論處其違背職務行賄罪部分違背法
令，核與法律規定得為第三審上訴理由之違法情形，不相適合，
其上訴為不合法，應予駁回。而王某其餘上訴意旨，就原判決論
處其非法剝奪人行動自由罪部分，謂渠並無以暴力涉入個人自由
，認所為應屬強制罪云云，則係單純事實之爭執，既未就原判決
此部分如何違背法令，為具體指摘，自不足以辨認其已具備違背
法令之形式要件，亦應從程序上予以駁回。
(二)、刑事訴訟法第三百七十六條所列各罪之案件，經第二審判決
者，不得上訴於第三審法院，法有明文。本件甲○○、乙○○二
人與綽號「阿良」成年男子於九十五年七月九日前某日，聚集「
阿峰」、「阿圓」及不特定之成年賭客，至「阿良」所經營之網
路簽賭站簽賭，而從中抽取總押注金額1.5 ％佣金朋分牟利等情
，原審係依刑法第二百六十八條規定論處渠二人圖利聚眾賭博罪
刑，核屬刑事訴訟法第三百七十六條第一款之案件，依上開說明
，既經第二審判決，自不得上訴於第三審法院，甲○○、乙○○
二人竟復一併提起上訴，顯為法所不許。渠二人此部分上訴為不
合法，均應予駁回。
據上論結，應依刑事訴訟法第三百九十七條、第四百零一條、第
三百九十五條前段，判決如主文。
中    華    民    國  九十七  年    七    月    十    日
                      最高法院刑事第四庭
                          審判長法官  張  淳  淙
                                法官  劉  介  民
                                法官  張  春  福
                                法官  蔡  彩  貞
                                法官  吳  信  銘
      本件正本證明與原本無異
                                      書  記  官
中    華    民    國  九十七  年    七    月   十七   日
                                                      K


司法院資訊處製作；財團法人民間司法改革基金會備份。
